ACORDAO-COMPLETO-2539430

ACÓRDÃO 1456/2022 ATA 23/2022 - PLENÁRIO

VISTOS, relatados e discutidos estes autos de embargos de declaração opostos pela Fundação Norte Rio-grandense de Pesquisa e Cultura ao Acórdão 908/2022-TCU-Plenário.
ACORDAM os Ministros do Tribunal de Contas da União, reunidos em sessão do Plenário, ante as razões expostas pelo Relator e com fundamento nos artigos 32, inciso II, e 34 da Lei 8443/1992, em:
9.1. conhecer dos embargos de declaração para, no mérito, rejeitá-los;
9.2. dar ciência desta deliberação ao embargante.

Embargos de declaração contra acórdão que considerou parcialmente procedente representação acerca de possíveis irregularidades na contratação da prestação de serviços de publicidade, inseridos no contexto de programa de combate à sífilis do Ministério da Saúde.

Fundação Norte Rio-Grandense de Pesquisa e Cultura - Mec.

3. Interessados/Responsáveis/Recorrentes:
3.1. Interessados: Fields Comunicação Ltda - Epp (03.509.498/0001-00); Fundação Norte Rio-grandense de Pesquisa e Cultura - Mec (08.469.280/0001-93); Fundo Nacional de Saúde - MS (00.530.493/0001-71); Ministério da Saúde; Universidade Federal do Rio Grande do Norte (24.365.710/0001-83).
3.2. Responsáveis: Facebook Serviços Online do Brasil Ltda. (13.347.016/0001-17); Twitter Brasil Rede de Informação Ltda (16.954.565/0001-48).
3.3. Recorrente: Fundação Norte Rio-grandense de Pesquisa e Cultura - Mec (08.469.280/0001-93).

13.1. Ministros presentes: Ana Arraes (Presidente), Walton Alencar Rodrigues (Relator), Augusto Nardes, Aroldo Cedraz, Bruno Dantas e Antonio Anastasia.
13.2. Ministros-Substitutos convocados: Augusto Sherman Cavalcanti e Marcos Bemquerer Costa.
13.3. Ministros-Substitutos presentes: André Luís de Carvalho e Weder de Oliveira.

WALTON ALENCAR RODRIGUES

Ministro Walton Alencar Rodrigues.

Trata-se de embargos de declaração opostos pela Fundação Norte Rio-Grandense de Pesquisa e Cultura (Funpec) , entidade de apoio vinculada à Universidade Federal do Rio Grande do Norte (UFRN) , contra a determinação contida no item 9.3 do Acórdão 908/2022-TCU-Plenário, cujo teor é o seguinte:
VISTOS, relatados e discutidos estes autos de representação formulada pela Secretaria de Controle Externo de Aquisições Logísticas (Selog) contra possíveis irregularidades praticadas pela Fundação Norte-Rio Grandense de Pesquisa e Cultura (Funpec) , entidade de apoio vinculada à Universidade Federal do Rio Grande do Norte (UFRN) , no âmbito da contratação, mediante Seleção Pública Presencial 1/2018, da empresa Fields Comunicação Ltda (Contrato 12.18.0017-00) para a prestação de serviços de publicidade, inseridos no contexto de programa de combate à sífilis, do Ministério da Saúde, com recursos ministeriais descentralizados à UFRN por meio do Termo de Execução Descentralizada (TED) 54/2017; 
ACORDAM os Ministros do Tribunal de Contas da União, reunidos em Sessão do  Plenário, diante das razões expostas pelo relator, em:
9.1. conhecer da representação, satisfeitos os requisitos de admissibilidade constantes nos arts. 235 e 237, VI, do Regimento Interno deste Tribunal, e no art. 103, § 1º, da Resolução - TCU 259/2014;
9.2. no mérito, considerar a presente representação parcialmente procedente;
9.3. determinar, com fulcro no artigo 197 do Regimento Interno do TCU, ao Ministério das Saúde que instaure tomada de contas especial a fim de reaver os pagamentos indevidamente realizados pela Fundação Norte-Rio Grandense de Pesquisa e Cultura (Funpec) à empresa Fields Comunicação Ltda., nos valores de R$ 7.515,00 e R$ 167.857,41, no âmbito do Termo de Execução Descentralizada (TED) 54/2017, firmado entre o órgão ministerial e a Universidade Federal do Rio Grande do Norte (UFRN) , e do Contrato 12.18.0017-00, celebrado entre a Funpec e a empresa Fields Comunicação Ltda., os quais em desacordo com as orientações expedidas pelo Acórdão 2158/2017-TCU-Plenário, relatado pelo E. Ministro Bruno Dantas, informando a este Tribunal, no prazo de 90 dias, as providências adotadas;
											(grifei) 
Em síntese, a embargante aponta contradição e omissão da decisão recorrida, por haver não haver considerado, em dissonância com a instrução da Unidade Técnica, as circunstâncias de fato que limitaram ou condicionaram a conduta dos gestores da Funpec, conforme orienta o artigo 22 da Lei de Introdução às Normas do Direito Brasileiro. Nesse sentido, alinha os seguintes argumentos: ineditismo e inexperiência da fundação de apoio na contratação de serviços de publicidade; ausência de orientação normativa da Assessoria de Comunicação do Ministério da Saúde e da Secretaria de Comunicação da Presidência da República; contemporaneidade do Acórdão 2158/2017-TCU-Plenário, que fixou as balizas para a contratação e pagamento de serviços da espécie.
Requer conhecimento e provimento dos embargos de declaração, atribuição de efeitos infringentes e reavaliação da determinação recorrida.
É o relatório.

Severino Cesário de Lima, representando Universidade Federal do Rio Grande do Norte; Darcio Guedes Junior, representando Fundo Nacional de Saúde - MS; Diego de Lima Gualda (283.507/OAB-SP), Daniel Bittencourt Guariento (164.435/OAB-SP) e outros, representando Twitter Brasil Rede de Informacao Ltda; Sibylla Naoum Menezes (67325/OAB-DF), Heloisa Mafalda de Melo Monteiro (44.152/OAB-DF) e outros, representando Fields Comunicacao Ltda - Epp; Meton Cortes Saraiva (7378/OAB-RN), Caio Fábio Coutinho Madruga (2270/OAB-RN) e outros, representando Fundação Norte Rio-grandense de Pesquisa e Cultura - Mec; Heloisa Figueiredo Ferraz de Andrade Vianna (344764/OAB-SP), Rodrigo Ruf Martins (287.688/OAB-SP) e outros, representando Facebook Serviços Online do Brasil Limitada.

Não atuou.

REPRESENTAÇÃO. CONTRATAÇÃO DE SERVIÇOS DE PUBLICIDADE NO ÂMBITO DO PROGRAMA DE COMBATE À SÍFILIS, OBJETO DE TERMO DE EXECUÇÃO DESCENTRALIZADA FIRMADO ENTRE O MINISTÉRIO DA SÁUDE E A UNIVERSIDADE FEDERAL DO RIO GRANDE DO NORTE. CONHECIMENTO. PROCEDÊNCIA PARCIAL. REALIZAÇÃO DE PAGAMENTOS INDEVIDOS À EMPRESA DE PUBLICIDADE PELA FUNDAÇÃO DE APOIO À UNIVERSIDADE, EM DESACORDO COM ORIENTAÇÃO ESTABELECIDA NO ACÓRDÃO 2158/2017-PLENÁRIO. CONTRATO ENCERRADO. DETERMINAÇÃO PARA INSTAURAÇÃO DE TOMADA DE CONTAS ESPECIAL. AUSÊNCIA DE REGULAMENTAÇÃO QUANTO À FORMA DE REMUNERAÇÃO DOS SERVIÇOS DE PUBLICIDADE COM A UTILIZAÇÃO DE PLATAFORMAS DIGITAIS. RECOMENDAÇÃO. OUTRAS FALHAS. CIÊNCIA. ARQUIVAMENTO. EMBARGOS DE DECLARAÇÃO OPOSTOS PELA FUNDAÇÃO DE APOIO. CONHECIMENTO. REJEIÇÃO. CIÊNCIA.

REPRESENTAÇÃO (REPR)

Secretaria de Controle Externo de Aquisições Logísticas (Selog).

Trata-se de embargos de declaração opostos pela Fundação Norte Rio-Grandense de Pesquisa e Cultura (Funpec) , entidade de apoio vinculada à Universidade Federal do Rio Grande do Norte, contra determinação exarada no item 9.3 do Acórdão 908/2022-TCU-Plenário.
A deliberação recorrida, ao conhecer de representação formulada pela Secretaria de Controle Externo de Aquisições Logísticas (Selog) e considerá-la parcialmente procedente, ordenou ao Ministério da Saúde a instauração de tomada de contas especial a fim de reaver ao Erário pagamentos indevidamente despendidos pela Funpec à empresa Fields Comunicação Ltda., à revelia das orientações expedidas pelo Acórdão 2158/2017-TCU-Plenário, relator E. Ministro Bruno Dantas.
Os pagamentos impugnados foram realizados no âmbito do Contrato 12.18.0017-00, cujo objeto é a prestação de serviços de publicidade de ações de saúde no programa de combate à sífilis, custeado com recursos do Ministério da Saúde, descentralizados à Universidade Federal do Rio Grande do Norte por meio do Termo de Execução Descentralizada (TED) 54/2017.
Nesta feita, a embargante alega contradição e omissão da decisão recorrida, por não haver considerado, em desacordo com a instrução da Selog, as circunstâncias de fato que limitaram ou condicionaram a conduta dos gestores da Funpec, conforme preconiza o artigo 22 da Lei de Introdução às Normas do Direito Brasileiro. Tais circunstâncias seriam: ineditismo e inexperiência da fundação de apoio na contratação de serviços de publicidade; ausência de orientação normativa da Assessoria de Comunicação do Ministério da Saúde e da Secretaria de Comunicação da Presidência da República; contemporaneidade do Acórdão 2158/2017-TCU-Plenário, que fixou as balizas para a contratação e pagamento de serviços da espécie.
Ao final, requer conhecimento e provimento dos embargos de declaração, atribuição de efeitos infringentes e insubsistência da determinação recorrida.
Feito esse resumo, decido.
Conheço dos embargos de declaração, preenchidos os requisitos de admissibilidade estabelecidos nos artigos 32, inciso II, e 34, da Lei 8.443/1992.
Embora o embargante tenha alegado a ocorrência de omissão e contradição na deliberação questionada, não satisfez materialmente os pressupostos da espécie recursal pela demonstração da existência dos vícios apontados.
Sob a roupagem dos embargos declaratórios, a Funpec intenta, em verdade, rediscutir fatos e circunstâncias que possam mitigar a culpabilidade dos gestores públicos e afastar a determinação para instauração de tomada de contas especial.
Oportuno salientar que o artigo 279 do Regimento Interno do TCU considera incabível manejo de recurso contra decisão que determina instauração de tomada de contas especial, ressalvados os embargos de declaração. Ocorre que os embargos de declaração aviados pela Funpec tendem a burlar a referida vedação regimental por revolver exame probatório e avaliação de conduta de gestores, impróprio na presente espécie recursal.
A determinação embargada não configura prejulgamento dos fatos ou imputação de débito. Eventual responsabilidade, culpabilidade e circunstâncias atenuantes que tenham condicionado ou limitado a atuação dos agentes públicos, quanto aos pagamentos impugnados à empresa Fields Comunicação Ltda., deverão ser sopesadas no momento processual oportuno, quando da instrução da tomada de contas especial a ser instaurada.
Ante o exposto, rejeito os embargos de declaração e voto por que o Tribunal acolha a minuta de acórdão que ora submeto à apreciação do colegiado.
TCU, Sala das Sessões, em 22 de junho de 2022.
WALTON ALENCAR RODRIGUES 
Relator